臺灣彰化地方法院民事判決
111年度訴字第199號
原      告  賴俊安
訴訟代理人  陳鎮律師
被      告  莊秀玉
            賴永芳
上  一  人
訴訟代理人  賴建宏
被      告  賴順敏
            賴明村
            賴明志
            賴林金鳳
            賴明鴻
上  一  人
訴訟代理人  林世祿律師
複  代理人  張鈺奇律師
            江欣鞠
受告知人    夏曉青
上列當事人間請求分割共有物事件，本院於民國111年9月27日言
詞辯論終結，判決如下：
    主  文
兩造共有坐落彰化縣○○鄉○○段000地號土地（面積1440.23平方公
尺），應予分割如附圖二即彰化縣員林地政事務所收件日期文號
111年6月1日員土測字第096700號土地複丈成果圖（被告賴明鴻
方案）所示，並按圖內擬分配人、編號、面積等分配表，由兩造
分配取得單獨所有或維持共有。
訴訟費由兩造按附表所示應有部分比例負擔。
    事實及理由
甲、程序方面：
壹、本件被告莊秀玉、賴順敏、賴明村、賴明志、賴林金鳳均受
    合法通知，未於最後言詞辯論期日到場，核無民事訴訟法第
    386條各款所列情形，爰依原告聲請，由其一造辯論而為判
    決。
貳、按應有部分有抵押權，其權利不因共有物之分割而受影響。
    但有下列情形之一者，其權利移存於抵押人或出質人所分得
    之部分：一、權利人同意分割。二、權利人已參加共有物分
    割訴訟。三、權利人經共有人告知訴訟而未參加。民法第82
    4之1條第2項定有明文。查彰化縣○○鄉○○段000地號土地，經
    被告賴順敏將其權利範圍4分之1，設定抵押權予夏曉青，有
    系爭土地登記謄本附卷足憑（見本院卷第109頁），原告聲
    請對抵押權人告知訴訟（見本院卷第105頁），夏曉青未參
    加訴訟，上開抵押權自應依上開規定處理。
乙、實體方面：
壹、原告主張：
　　坐落彰化縣○○鄉○○段000地號土地（使用地類別為甲種建築
    用地，面積1440.23平方公尺，下稱系爭土地）為兩造共有
    ，應有部分詳如附表所示。兩造間就系爭土地並無法令禁止
    分割或因物之使用目的而有不能分割之情事，且兩造亦未訂
    立不分割協議或期限，因兩造不能達成協議分割，爰依民法
    第823條第1項規定提起本訴訟請求分割共有物。關於分割方
    法，原告主張如附圖一即彰化縣員林地政事務所收件日期文
    號111年7月14日員土測字第124400號土地複丈成果圖（下稱
    原告方案）所示方法分割，且無須鑑價找補等語。並聲明：
    ㈠兩造共有系爭土地請准依原告主張之方法分割。㈡訴訟費用
    由兩造按應有部分比例負擔。
貳、被告答辯：
一、被告賴明鴻、賴明村、賴明志、賴林金鳳：本件若依原告方
    案分割，被告賴永芳須拆除房屋，且美港橫巷道路沒有維持
    共有，對其他共有人不公平。主張依附圖二即彰化縣員林地
    政事務所收件日期文號111年6月1日員土測字第096700號土
    地複丈成果圖（下稱被告賴明鴻方案）所示方法分割，該方
    案主要係將美港橫巷道路維持共有作為通路使用，並儘量依
    共有人占有現況分割，且獲得較多數共有人同意，應較為公
    平可採，故請准予依被告賴明鴻方案分割。
二、被告莊秀玉：未於言詞辯論期日到場，亦未提出書狀作何聲
    明或陳述。
三、被告賴永芳：同意被告賴明鴻方案，希望分配在所有建物所
    在位置。
四、被告賴順敏未於言詞辯論期日到庭，惟具狀陳稱：希望依被
    告賴明鴻方案分割。
參、本院之判斷：
一、按各共有人得隨時請求分割共有物，為民法第823條第1項前
    段所明定，此項規定，旨在消滅物之共有狀態，以利融通與
    增進經濟效益。又按共有物之分割，依共有人協議之方法行
    之。分割之方法不能協議決定，或於協議決定後因消滅時效
    完成經共有人拒絕履行者，法院得因任何共有人之請求，命
    為分配：一、以原物分配於各共有人。但各共有人均受原物
    之分配顯有困難者，得將原物分配於部分共有人。二、原物
    分配顯有困難時，得變賣共有物，以價金分配於各共有人；
    或以原物之一部分分配於各共有人，他部分變賣，以價金分
    配於各共有人。以原物為分配時，如共有人中有未受分配，
    或不能按其應有部分受分配者，得以金錢補償之。以原物為
    分配時，因共有人之利益或其他必要情形，得就共有物之一
    部分仍維持共有。民法第824條第1至4項亦定有明文。查系
    爭土地為兩造共有，共有人應有部分詳如附表所示，且使用
    用地類別為甲種建築用地，有兩造不爭執之地籍圖謄本、土
    地登記謄本等件附卷可憑（見本院卷第17、43-47頁）；又
    系爭土地，兩造並無不能分割之約定，復不能以協議定分割
    之方法，均為兩造所是認，則原告請求法院判決分割，自無
    不合，應予准許。
二、次按裁判分割共有物，屬形成判決，法院定共有物之分割方
    法，固應斟酌當事人之聲明、共有物之性質、經濟效用及全
    體共有人之利益等，而本其自由裁量權為公平合理之分配，
    但並不受當事人聲明、主張或分管約定之拘束（最高法院93
    年度台上字第1797號判決意旨參照）；又分割共有物固不受
    分管契約之拘束，惟盡量依各共有人使用現況定分割方法，
    以維持現狀，減少共有人所受損害（最高法院82年度台上字
    第1990號判決意旨參照）。是法院裁判分割共有物，應斟酌
    共有人之應有部分比例、各共有人之意願、土地之價值、現
    有使用狀況、經濟效用、對外通行問題、各共有人所分得之
    土地能否為適當之利用，及各共有人間有無符合公平之原則
    等因素為通盤考量，以定一適當公允之方法為分割。另法院
    為裁判分割時，固然原則上應消滅其共有關係，然若為共有
    人客觀上之利益或其他必要情形時（如保留共有道路用地，
    以供共有人對外通行使用），則就共有物之一部，於分割時
    ，縱共有人不願維持共有，法院仍得分割由共有人維持共有
    ，且此等共有，包括由原共有人全體或部分共有人維持共有
    之二種情形，此乃賦予法院就共有物之特定部分不予分割之
    裁量權。經查：
㈠、系爭土地略呈南北向之多邊形，東側地籍線較不平整，西測
    地籍線平整，臨大村鄉美港橫巷，其上有如附圖三即現況測
    量圖（見本院卷第115頁）所示之三合院1棟（下稱系爭建物
    ），其中編號A之左護龍由被告賴永芳居住使用；編號B之右
    護龍由原告賴俊安及被告莊秀玉居住使用；編號C之公廳及
    編號D廁所為全體共有人共有等情，經本院囑託彰化縣員林
    地政事務所會同兩造到場履勘測量，有本院勘驗筆錄（見本
    院卷第92頁）、現場照片(見本院卷第95-101頁）及附圖三
    即現況測量圖（見本院卷第115頁）附卷可參，兩造對此亦
    不爭執，自屬真實。
㈡、系爭建物現仍供部分共有人使用，業據前述，且原告方案與
    被告賴明鴻方案，均屬原物分割，是本件應採原物分割為適
    宜。本院酌以：被告賴明鴻方案係依使用現況分配予各共有
    人，使系爭土地上有建物之共有人與其所分得之土地相合，
    得大致保留原有建物，減少拆除建物之不利益。原告雖稱：
    系爭建物已經很老舊，沒有保存必要等語（見本院卷第190
    頁），惟除被告莊秀玉外，被告賴明鴻方案為被告賴明鴻、
    賴明村、賴明志、賴林金鳳所主張，且得被告賴永芳、賴順
    敏同意，被告賴永芳更於審理中稱：希望分配在伊建物所在
    地（見本院卷第189頁），足徵仍於使用中之系爭建物對多
    數共有人而言，仍具有使用價值。稽以系爭建物外觀及維護
    狀況尚稱良好，主要結構無明顯毀損，有現場照片可佐（見
    本院卷第95-97頁），益徵系爭建物仍具有一定經濟價值及
    使用必要，非如原告所稱無保留必要。原告雖另稱被告賴明
    鴻方案將使伊取得之土地呈不規則狀；若依原告方案分割其
    願意拆除由伊使用之右護龍等語（見本院卷第190頁）。然
    若依原告方案，除原告使用中之右護龍須拆除外，被告賴永
    芳占有使用中之左護龍部分亦須拆除，是原告方案亦與被告
    賴永芳表達不願拆除之意願不符。況原告方案使系爭土地分
    割後與分割前之使用狀態不同，顯未尊重多數共有人原占有
    使用情形，且勢必須拆除系爭建物之大部分，造成經濟資源
    浪費，亦有影響系爭建物結構之安全性，非屬妥適。
㈢、原告方案有上開缺失，且被告賴明鴻方案係依使用現況分配
    予各共有人，使系爭土地上有建物之共有人與其所分得之土
    地相合，得大致保留原有建物，減少拆除建物之不利益，業
    據前述。本院再酌以被告賴明鴻方案已獲得高達應有部分4
    分之3多數共有人同意，且依被告賴明鴻方案，共有人皆得
    藉由繼續維持共有之附圖二編號戊1、戊2部分連接現有道路
    美港橫巷對外通行，符合全體共有人之利益，當較合理可採
    。是本院綜合上情，斟酌兩造之關係及使用土地現狀，系爭
    土地及相鄰土地之經濟效益，並兼顧全體共有人之最佳利益
    及公平原則，認本件應採被告賴明鴻方案分割為宜，爰判決
    如主文第1項所示。又本院已於審理過程中請兩造確認就己
    造或對造所提之分割方案有無主張鑑價找補？到庭兩造均陳
    明均無須鑑價找補（見本院卷第189頁），其餘未到之共有
    人亦未聲請鑑價找補，堪認兩造均認無鑑價找補必要。原告
    雖於本件言詞辯論終結後另具狀陳稱：若鈞院欲採用被告賴
    明鴻方案，聲請就該方案進行鑑價並聲請再開辯論云云。惟
    原告上開聲請乃更異前詞，且附有以本院採取被告賴明鴻方
    案為條件，自非妥適，爰不允所請，均附此敘明。
三、末按因共有物分割、經界或其他性質上類似之事件涉訟，由
    敗訴當事人負擔訴訟費用顯失公平者，法院得酌量情形，命
    勝訴之當事人負擔其一部。民事訴訟法第80條之1定有明文
    。查分割共有物之訴，係合兩造之必要共同訴訟，原、被告
    之間本可互換地位，本件原告起訴雖於法有據，但被告之應
    訴實因訴訟性質所不得不然，且被告就分割方法之爭執，乃
    為伸張或防衛其權利所必要，是以本院認由敗訴之被告負擔
    全部訴訟費用，顯失公平，應由兩造各按其應有部分之比例
    分擔，方屬公允，爰諭知訴訟費用之負擔如主文第二項所示
    。
肆、本件事證已臻明確，兩造其餘攻擊防禦方法及證據，經本院
    審酌後，核與判決之結果不生影響，自勿庸一一審酌論列，
    併此敘明。
伍、訴訟費用負擔之依據：民事訴訟法第80條之1。
中　　華　　民　　國　　111 　年　　10 　　月　　18　 日
                  民事第三庭    法  官   洪堯讚　 
一、上為正本係照原本作成。
二、如不服本判決，應於判決送達後20日內，向本院提出上訴狀
    （須按他造當事人之人數附繕本），如委任律師提起上訴者
    ，應一併繳納上訴審裁判費。
三、提起上訴，應以上訴狀表明(一)對於第一審判決不服之程度
    ，及應如何廢棄或變更之聲明，(二)上訴理由（民事訴訟法
    第441條第1項第3款、第4款），提出於第一審法院。
中　　華　　民　　國　　111 　年　　10 　　月　　18　 日
                                書記官　李盈萩
附表：共有人應有部分 
編號 共有人 應有部分 備註 1 賴永芳 1/4  2 賴順敏 1/4  3 賴明村 1/16  4 賴明鴻 1/16  5 賴明志 1/16  6 莊秀玉 3/20  7 賴俊安 1/10  8 賴林金鳳 1/16  

附圖一：彰化縣員林地政事務所收件日期文號111年7月14日員土
測字第124400號土地複丈成果圖（原告方案）。

附圖二：彰化縣員林地政事務所收件日期文號111年6月1日員土
測字第096700號土地複丈成果圖（被告賴明鴻方案）。

附圖三：彰化縣員林地政事務所收件日期文號111年3月17日員土
測字第046500號土地複丈成果圖（現況測量圖）。